臺灣桃園地方法院刑事判決　　　　　　 100年度訴緝字第80號
公　訴　人　臺灣桃園地方法院檢察署檢察官
被　　　告　鄭源盛
上列被告因妨害自由等案件，經檢察官提起公訴（97年度偵字第
25515 號），被告於準備程序中就被訴事實為有罪之陳述，經告
以簡式審判之意旨，並聽取當事人之意見後，本院合議庭裁定由
受命法官獨任進行簡式審判程序，判決如下：
    主  文
鄭源盛共同以其他非法方法，剝奪人之行動自由，處有期徒刑參
月，如易科罰金，以新臺幣壹仟元折算壹日。
    事  實
一、緣於民國95年間，洪丕祥因賭債及其他借貸關係，共積欠黃
    勝新台幣（下同）286 萬元（下稱系爭債務），因無力償
    還而避不見面。嗣經由鄭源盛告知黃勝，其所涉違反廢棄
    物清理法案件將於97年11月25日下午3 時30分於臺灣桃園地
    方法院第8 法庭開庭，屆時將傳喚洪丕祥為證人，鄭源盛竟
    與黃勝、張嘉言（經臺灣高等法院100 年度上訴字第1694
    號判決判處有期徒刑6 月、4 月確定）共同基於妨害自由之
    犯意聯絡，於同日下午2 、3 時許，先由鄭源盛駕車前往林
    口長庚醫院附近，搭載黃勝、張嘉言一同前往臺灣桃園地
    方法院第8 法庭等待，嗣於同日下午4 時許，洪丕祥作證結
    束後，鄭源盛、黃勝及張嘉言隨即上前圍住洪丕祥，並以
    此方式偕同洪丕祥步行至臺灣桃園地方法院檢察署門口，其
    間洪丕祥雖表示欲上廁所，然為黃勝所拒絕，並表示「今
    天不解決（債務）就不讓你離開」；數分鐘後，鄭源盛駕駛
    車牌號碼8434 -RJ號自用小客車前來，黃勝、張嘉言欲硬
    推洪丕祥上車，黃勝並表示如果不上車，要將「東西」拿
    出來，因洪丕祥不願意而未果；嗣黃勝則持張嘉言前去購
    買之空白本票，命洪丕祥簽發如附表編號一、編號二所示之
    本票2 張，另自洪丕祥外套口袋中搜取洪丕祥之國民身分證
    、開庭傳票等物，並命洪丕祥聯繫綽號「水果」之友人姜益
    光約定前往黃勝位於桃園縣龜山鄉○○○路650 號之「檳
    太郎檳榔攤」處理債務，洪丕祥見天色漸晚，迫於無奈之下
    只得隨渠等上車前往「檳太郎檳榔攤」。嗣於同日下午6時
    許，黃勝、鄭源盛、張嘉言與洪丕祥抵達上開檳榔攤後，
    沈世永已在上開檳榔攤內，其雖知黃勝欲強令洪丕祥處理
    系爭債務，仍與黃勝、鄭源盛、張嘉言基於同前妨害自由
    之犯意聯絡，由黃勝令洪丕祥坐在角落位置，並向洪丕祥
    稱「若今天無人幫你處理就別想走了」，又指示鄭源盛、張
    嘉言、沈世永（經本院98年度訴字第874 號判決有期徒刑2
    月確定）於上開檳榔攤內監視洪丕祥，不准洪丕祥離去。同
    日晚間7 時許，姜益光依約前至檳榔攤為洪丕祥商討債務處
    理方式，然因不願擔任洪丕祥之保證人而未果，黃勝、鄭
    源盛、張嘉言、沈世永則於上開檳榔攤內繼續監視洪丕祥之
    行動，並屢次要求洪丕祥繼續聯繫親友前來償債。嗣於同日
    晚間8 時30分許，洪丕祥撥打行動電話聯繫前妻陳芝雨詢問
    有無能力為其償還100 萬元，陳芝雨因先前洪丕祥前往桃園
    地方法院開庭時，洪丕祥曾告以若遲不見其返回，應係遭錢
    莊之人帶走，心中擔憂，已前往桃園縣政府警察局桃園分局
    報案，故假意向黃勝聲稱欲攜現金前往還債，而黃勝即
    指派沈世永前往桃園縣龜山交流道文化三路與忠義路口帶領
    陳芝雨，嗣於同日晚間11時30分許在上開檳榔攤為陪同陳芝
    雨前往之員警所查獲，洪丕祥前後遭限制自由約7 時30分許
    ，並扣得洪丕祥簽發如附表編號一、二所示之本票2 紙，始
    悉上情。
二、案經洪丕祥訴由桃園縣政府警察局桃園分局報告臺灣桃園地
    方法院檢察署檢察官偵查起訴。
    理  由
一、按除被告所犯為死刑、無期徒刑、最輕本刑為3 年以上有期
    徒刑之罪或高等法院管轄第一審案件者外，於第一次審判期
    日前之準備程序進行中，被告先就被訴事實為有罪之陳述時
    ，審判長得告知被告簡式審判程序之旨，並聽取當事人、代
    理人、辯護人及輔佐人之意見後，裁定進行簡式審判程序，
    刑事訴訟法第273 條之1 第1 項定有明文。經核本案被告鄭
    源盛所犯係死刑、無期徒刑、最輕本刑為3 年以上有期徒刑
    以外之罪，其於準備程序中就被訴事實為有罪之陳述，經法
    官告知簡式審判程序之旨，並聽取公訴人、被告之意見後，
    本院爰依首揭規定，合議裁定由受命法官獨任進行簡式審判
    程序，合先敘明。
二、上揭事實，業據被告於本院準備程序及審理時均坦承不諱（
    見本院訴緝字卷第9 頁、第13頁反面），核與證人洪丕祥、
    陳芝雨、張木筆、吳登源、姜益光於警詢及偵訊中之證述相
    符（見97年度偵字第25515 號卷第34-36 頁反面、第83-86
    頁反面、第153-155 頁、第161-162 頁、第37-41 頁、第13
    9-147 頁、第42-43 頁），此外並有卷附之搜索扣押筆錄、
    扣押物品目錄表、現場照片、贓物領據、通聯紀錄及扣案之
    本院傳票1 張、洪丕祥簽發之本票影本2 張等件在卷可稽，
    足認被告鄭源盛前揭自白與客觀事實相符，堪信屬實，本件
    事證明確，被告上揭犯行，洵堪認定，應予依法論科。
三、論罪科刑：
（一）刑法第302 條之妨害自由罪，係妨害他人自由之概括的規
      定，故行為人具有一定目的，以非法方法剝奪人之行動自
      由者，除法律別有處罰較重之規定（例如略誘及擄人勒贖
      等罪），應適用各該規定處斷外，如以使人行無義務之事
      ，或妨害人行使權利為目的，而其強暴脅迫復已達於剝奪
      人行動自由之程度，即祇成立本罪，不應再依同法第304
      條論處。誠以此項使人行無義務之事，或妨害人行使權利
      之低度行為，應為非法剝奪人之行動自由之高度行為所吸
      收，不能以其目的係在使人行無義務之事，或妨害人行使
      權利，認為係觸犯刑法第302 條第1 項及第304 條第1 項
      之二罪名，而依同法第55條從一重處斷（最高法院93年度
      台上字第3309號判決）。又刑法第302 條第1 項之剝奪他
      人行動自由罪，以私行拘禁或以其他非法方法，剝奪人之
      行動自由為要件。所謂非法方法，當包括強暴、脅迫、恐
      嚇等足以剝奪他人行動自由之情形在內。故剝奪他人行動
      自由所實施之非法方法，縱合於刑法第305 條恐嚇危害安
      全之情形，仍應視為剝奪他人行動自由之部分行為，不應
      再論以該恐嚇危害安全罪。查本件被告鄭源盛與黃勝、
      張嘉言於上開時、地，共同以不讓洪丕祥離去為手段，出
      言恫嚇洪丕祥，強逼其簽發附表編號一、二所示之本票，
      復將洪丕祥帶往黃勝所經營之「檳太郎檳榔攤」，續由
      被告鄭源盛及沈世永、張嘉言等人加以監視，並令洪丕祥
      打電話向其家人籌錢償還，而行無義務之事，其等之前揭
      行為，已達剝奪行動自由之程度，應僅成立刑法第302 條
      第1 項之以非法方法剝奪人之行動自由罪，不另論刑法第
      304 條第1 項之強制罪及同法第305 條之恐嚇危害安全罪
      ，是核被告鄭源盛所為，係犯刑法第302 條第1 項之以其
      他非法方法剝奪人之行動自由罪，公訴意旨認被告尚涉犯
      刑法第304 條第1 項之強制罪，而與同法第302 條第1 項
      之以其他非法方法，剝奪人之行動自由罪間為想像競合之
      裁判上一罪關係，似有誤會。
（二）被告鄭源盛與黃勝、張嘉言、沈世永間，就上開犯行具
      有犯意聯絡及行為分擔，應論以共同正犯。
（三）爰審酌被告鄭源盛之犯罪之動機、手段、所生之危害、及
      犯罪參與程度及犯罪後坦承犯行之態度等一切情狀，量處
      如主文所示之刑，並諭知易科罰金之折算標準，以示懲儆
      。
（四）至扣案之如附表編號一、二之本票2 張，係因被告鄭源盛
      及黃勝、張嘉言共同犯第302 條第1 項之罪所得之物，
      仍為被害人洪丕祥所有，爰不為沒收之諭知。
據上論斷，應依刑事訴訟法第273 條之1 第1 項、第299 條第 1
項前段，刑法第28條、第302 條第1 項、第41條第1 項前段，刑
法施行法第1 條之1 第1 項、第2 項前段，判決如主文。
本案經檢察官王貞元到庭執行職務
中    華    民    國  100     年    12    月    16    日
                  刑事第十二庭  法  官  黃裕民
以上正本證明與原本無異。
如不服本判決應於收受判決後10日內向本院提出上訴書狀，並應
敘述具體理由。其未敘述上訴理由者，應於上訴期間屆滿後20日
內向本院補提理由書( 均須按他造當事人之人數附繕本) 「切勿
逕送上級法院」。
                                書記官  蕭秀蓉
中    華    民    國   100    年    12    月    16    日
附錄本案論罪科刑之法條：
中華民國刑法第302條
（剝奪他人行動自由罪）
私行拘禁或以其他非法方法，剝奪人之行動自由者，處 5 年以
下有期徒刑、拘役或 3 百元以下罰金。
因而致人於死者，處無期徒刑或 7 年以上有期徒刑，致重傷者
，處 3 年以上 10 年以下有期徒刑。
第 1 項之未遂犯罰之。